臺灣高等法院臺南分院民事判決
110年度勞上字第3號
上  訴  人  林威德  
訴訟代理人  許博傑律師
被 上訴 人  王泰琅即湘里蘭商務旅館
訴訟代理人  侯信逸律師
            陳家宜律師
上列當事人間請求給付資遣費等事件，上訴人對於中華民國109
年12月7日臺灣臺南地方法院109年度勞訴字第116號第一審判決
提起上訴，被上訴人為訴之減縮，本院於110年9月8日言詞辯論
終結，判決如下：
    主  文
上訴駁回。
第二審訴訟費用由上訴人負擔。
原判決主文第三項所命給付應減縮為「上訴人應給付被上訴人新
臺幣20,619元，及自民國109年11月23日起至清償日止，按週年
利率百分之五計算之利息。」
    事實及理由
壹、程序方面：
    按第二審訴之變更或追加，非經他造同意不得為之，但擴張
    或減縮應受判決事項之聲明者，不在此限，民事訴訟法第44
    6條第1項、第255條第1項第3款定有明文。查本件被上訴人
    於原審之反訴，原請求上訴人給付新臺幣（下同）20,619元
    ，及自起訴狀繕本送達翌日起至清償日止，按週年利率百分
    之5計算之利息；嗣於本院審理中，就其利息部分減縮自民
    國109年11月23日起算（見本院卷第188頁），核與前揭規定
    無不合，應予准許。
貳、實體方面：
一、上訴人部分：
　㈠本訴主張：上訴人自102年12月15日起受僱於被上訴人（下稱
    系爭勞動契約），被上訴人於109年7月29日違法解僱上訴人
    ，並積欠109年7月份薪資未給付，上訴人乃於109年9月2日
    寄發存證信函予被上訴人，表示依勞動基準法（下稱勞基法
    ）第14條第1項第5款、第6款終止系爭勞動契約。而系爭勞
    動契約終止前6個月，上訴人平均薪資為每月26,000元，上
    訴人依前揭規定終止系爭勞動契約後，自得請求被上訴人給
    付資遣費86,125元、預告工資26,000元、積欠之109年7月份
    薪資26,000元，並發給非自願離職證明書予上訴人。至於被
    上訴人提出之被證4切結書、被證5辭職書，係上訴人遭被上
    訴人脅迫而簽立，已經上訴人為撤銷之意思表示，上訴人自
    不受其拘束等情。爰依勞基法第14條第1項第5款、第6款、
    第4項、第17條、第19條、第22條第2項、類推適用第16條第
    1項、第3項規定、依勞工退休金條例（下稱勞退條例）第12
    條第1項規定及系爭勞動契約關係，求為命被上訴人給付138
    ,125元，及自起訴狀繕本送達翌日起算之法定遲延利息，並
    開立註記離職原因為非自願離職之服務證明書予上訴人之判
    決。
　㈡反訴答辯：勞工薪資為勞工及其家屬賴以維生部分，不得強
    制執行且應全額直接給付，此應屬民法第334條第1項但書規
    定不能抵銷之債務，被上訴人自不得以其對上訴人之消費借
    貸債權30,760元，與上訴人之109年7月可請求之薪資債權相
    抵銷。縱認可相抵銷，惟上訴人並未借支109年7月份1萬元
    薪資，其於109年7月份下旬領取之1萬元，實係被上訴人給
    付同年6月份下旬之薪資。被上訴人主張以其消費借貸債權
    與上訴人可請求之109年7月份薪資債權相抵銷後，上訴人尚
    欠借款20,619元，為無理由等語。
二、被上訴人部分：
　㈠本訴答辯：上訴人長期在外有財務糾紛，與地下錢莊有複雜
    之借貸關係，被上訴人多次為上訴人清償債務，使上訴人安
    心在被上訴人旅館上班，被上訴人亦於兩造勞動關係存在期
    間，多次要求上訴人勿再向地下錢莊借貸，否則債主上門追
    討債務，將生諸多困擾。惟上訴人仍持續與地下錢莊有債務
    糾紛，甚至遭地下錢莊於109年7月26日至被上訴人旅館追討
    債務、砸毀旅館電話設備，致被上訴人受有財產上之損失，
    當日入住旅客心生畏怖而客訴，被上訴人之商業信譽亦受有
    損害。上訴人於109年7月27日，要求被上訴人為其清償債務
    ，並書寫被證4切結書，承諾「爾後本人如有再向地下錢莊
    借款，造成公司營運困擾及損失，顯不適任，願自動離職並
    放棄法律訴訟權利」等語，被上訴人乃再度為上訴人清償債
    務。詎其後又有其他債權人致電追討上訴人積欠之10萬元債
    務，被上訴人要上訴人思考能否在旅館繼續工作，上訴人為
    免再連累被上訴人受有財物及商譽之損失，表示願依被證4
    切結書內容書寫被證5辭職書，交付被上訴人而自請離職，
    則系爭勞動契約已經兩造於109年7月29日合意終止，上訴人
    自無由請求給付資遣費、預告工資及開立非自願離職證明書
    。又上訴人自103年1月16日起，以各種理由向被上訴人借支
    款項，並由被上訴人為其償還債務，而後再自上訴人每月薪
    資按月扣5,000元或10,000元，迄至上訴人離職時，尚積欠3
    0,760元。上訴人109年7月份薪資26,000元，扣除其已預支
    薪資10,000元、償還先前借款債務5,000元及勞健保費用859
    元後，本尚有10,141元應付薪資，經與上訴人積欠被上訴人
    之借款債務抵銷後，已無剩餘，上訴人請求給付109年7月份
    薪資26,000元，即屬無據等語。
　㈡反訴主張：上訴人離職時，尚積欠被上訴人借款30,760元，
    抵銷上訴人可請求之109年7月份薪資後，上訴人尚有20,619
    元借款債務未清償。上訴人離職後，已無法自其薪資按月扣
    款返還，因而請求上訴人如數償還等情。爰依消費借貸法律
    關係，求為命上訴人給付20,619元，及自109年11月23日起
    算之法定遲延利息之判決。
三、原審就本訴部分為上訴人敗訴之判決，就反訴部分判命上訴
    人給付被上訴人20,619元本息，並依職權為假執行之宣告，
    上訴人就本訴及反訴全部敗訴部分聲明不服，提起上訴。並
    上訴聲明：㈠本訴部分：⒈原判決關於本訴部分廢棄。⒉被上
    訴人應給付上訴人138,125元，及自起訴狀繕本送達翌日起
    至清償日止，按週年利率百分之5計算之利息。⒊被上訴人應
    開立註記離職原因為非自願離職之服務證明書予上訴人。㈡
    反訴部分：⒈原判決關於反訴部分廢棄。⒉被上訴人於原審之
    反訴駁回。被上訴人答辯聲明：上訴駁回。
四、兩造不爭執事項：
  ㈠上訴人自102年12月15日起受僱於被上訴人，系爭勞動契約終
    止前6個月，上訴人平均薪資為每月26,000元。
  ㈡上訴人有原審卷第51至67頁所示之債務問題，於109年7月26
    日凌晨2時許，地下錢莊至被上訴人旅館處追討上訴人之債
    務時，於旅館叫囂、砸毀電話設備。
  ㈢上訴人於109年7月27日書立被證4切結書，內容記載：「本人
    甲○○在湘里蘭商務旅館任職期間，屢屢向地下錢莊借款，以
    致地下錢莊追討債務時，經常央求公司代為清償，造成公司
    困擾。更甚者109年7月26日凌晨2時許，地下錢莊追討債務
    時，於公司叫囂、砸毀公司電話設備，造成客人對公司觀感
    不佳，影響公司聲譽及營運，本人甲○○對公司深感抱歉。爾
    後本人如再向地下錢莊借款，造成公司營運困擾及損失，顯
    不適任，願自動離職並放棄相關法律訴訟權利。」等語。
  ㈣上訴人於109年7月29日先書立被證5背面之辭職書（下稱被證
    5-1辭職書），內容記載：「本人甲○○在湘里蘭商務旅館任
    職期間，常因個人債務問題，造成公司困擾、損失，深感抱
    歉，自即日起，自動請辭。」等語；嗣經被上訴人要求上訴
    人依其傳至旅館群組如被上證1之內容再書寫1次，上訴人於
    同日再依該訊息內容書立被證5正面之辭職書（下稱被證5-2
    辭職書），內容記載：「本人甲○○在湘里蘭商務旅館任職期
    間，屢屢向地下錢莊借款，以致地下錢莊追討債務時，經常
    央求公司代為清償債務，造成公司困擾。更甚者，109年7月
    26日凌晨二時許，地下錢莊追討債務時，於公司叫囂、砸毀
    公司電話設備，造成客人對公司觀感不佳，影響公司聲譽及
    營運，本人甲○○個人經濟、債務因素（如：積欠債務、向地
    下錢莊、當舖、銀行等借貸，以致債務糾紛或法院執行處強
    制執行扣薪……等等類似情事），造成公司營運困擾及損失，
    顯不適任，願自動離職並放棄相關法律訴訟權利。」等語（
    下合稱被證5辭職書）。
  ㈤上訴人於109年7月30日申請勞資爭議調解，經臺南市政府勞
    資爭議調解委員會於109年8月11日開會，但被上訴人未出席
    ，因而作成調解不成立之紀錄。
  ㈥上訴人於109年9月2日寄發存證信函予被上訴人，表示依勞基
    法第14條第1項第5款、第6款終止系爭勞動契約，被上訴人
    於109年9月3日收受該存證信函。
  ㈦若上訴人依勞基法第14條第1項終止系爭勞動契約有理由時，
    本件上訴人得以請求之資遣費為86,125元。
  ㈧被證6為被上訴人旅館會計許碧珠記錄上訴人與被上訴人間之
    借款紀錄（見原審卷第77至80頁），並依此彙整為附表1之
    表格（見原審卷第41至44頁），截至109年7月29日為止，上
    訴人尚積欠被上訴人借款30,760元（上訴人主張原審卷第80
    頁7月薪所載借支1萬元部分，上訴人並未如被上訴人所述有
    領得該7月份1萬元預付薪資，該款項實係其109年6月下旬之
    薪資；被上訴人主張原審卷第80頁7月薪所載借支1萬元部分
    ，為其預付上訴人該月份部分薪資1萬元）。
  ㈨上訴人109年7月薪資為26,000元，被上訴人已支付被證6所記
    載之「借支10,000元」（兩造各自之主張如前開㈧所示），
    償還上訴人先前向被上訴人之借款5,000元，另扣除上訴人
    勞健保自行負擔費用合計859元。
  ㈩上訴人於原審之起訴狀繕本送達翌日為109年10月14日；被上
    訴人於原審之反訴起訴狀繕本送達翌日為109年10月23日。
五、兩造爭執事項：
　㈠本訴部分：               
   ⒈上訴人主張被證4切結書、被證5辭職書，係遭被上訴人脅迫
     而簽立，是否可採？
   ⒉上訴人主張其有向被上訴人為撤銷被證4切結書、被證5辭職
     書之意思表示，是否可採？
   ⒊被上訴人主張以其對上訴人之消費借貸債權30,760元與上訴
     人之109年7月份可請求之薪資債權相抵銷，有無理由？
   ⒋上訴人依勞基法第14條第1項第5款、第6款、第4項、第17條
     、第19條、第22條第2項、類推適用第16條第1項、第3項規
     定、依勞退條例第12條第1項規定及系爭勞動契約關係，請
     求被上訴人給付資遣費86,125元、預告工資26,000元、109
     年7月份薪資26,000元本息，並開立註記離職原因為非自願
     離職之服務證明書，有無理由？
   ㈡反訴部分：
     被上訴人反訴主張以其對上訴人之消費借貸債權30,760元
     與上訴人之109年7月份可請求之薪資債權相抵銷後，上訴
     人尚積欠其借款20,619元，其依消費借貸法律關係，請求
     上訴人給付20,619元本息，有無理由？
六、本院之判斷：
  ㈠本訴部分：
  ⒈上訴人主張被證4切結書、被證5辭職書，係遭被上訴人脅迫
    而簽立，是否可採？
  ⑴按因被脅迫而為意思表示者，表意人得撤銷其意思表示，民
    法第92條第1項前段定有明文。所謂脅迫，係指行為人以言
    語或舉動，顯示加害被害人或第三人生命、身體、自由、名
    譽、財產之意思，或以加害之意思通知被害人，客觀上足以
    使人心生畏佈，致壓抑被害人之意思自由，始足當之。又按
    當事人主張有利於己之事實者，就其事實有舉證之責任，民
    事訴訟法第277條前段亦定有明文。是當事人主張其意思表
    示係遭脅迫而為之，應就其被脅迫之事實，負舉證之責任。
　⑵上訴人主張其於109年7月27日簽署被證4切結書時，面臨被上
    訴人質疑，若不簽署便可能無法保住工作之壓力，而不得不
    照被上訴人傳到LINE群組之文字，簽署被證4切結書。嗣於1
    09年7月29日，被上訴人除以口氣很兇方式對屬於經濟上弱
    勢之勞工即上訴人談話外，更要求上訴人離職，其基於雇主
    地位說出「要勞工不要做」喪失工作之話語，客觀上已對上
    訴人造成脅迫、壓制，面臨不自動離職即會遭逕行解僱之結
    果，係濫用其經濟上之優勢地位，脅迫上訴人簽署被證5辭
    職書，上訴人並非自願離職等情；為被上訴人所否認，並抗
    辯：上訴人長期在外有財務糾紛，與地下錢莊有複雜之借貸
    關係，被上訴人已多次為其清償債務。其於109年7月27日，
    又要求被上訴人為其清償債務，經其書寫被證4切結書後，
    被上訴人乃再度為其清償債務。詎其後又有其他債權人致電
    追討上訴人積欠之10萬元債務，被上訴人要上訴人思考能否
    在旅館繼續工作，上訴人為免再連累被上訴人受有財物及商
    譽之損失，表示願依被證4切結書內容，書寫被證5-2辭職書
    而自請離職，是系爭勞動契約已經兩造於109年7月29日合意
    終止。被上訴人並未脅迫上訴人簽署被證4切結書、被證5辭
    職書等語。經查：
　①參酌兩造間之LINE訊息對話內容，略以：「上訴人：一開始
    先借2萬，處理車子跟漁保，就1萬多，…有時候不夠就後面1
    萬又1萬，才變4萬，知道王大哥（被上訴人）你很生氣，這
    次真的是最後一次，如果再有下次，我會自動請辭，如果這
    樣還不夠，我可以去廟裡發重誓…所以這次是真的最後一次…
    。今天房東也有在催，…求王大哥最後一次…如再有跟錢莊借
    ，甘願不得好死…。被上訴人：你自己算一算，你講過幾次
    的最後一次了？上訴人：我知道，好幾次了！一直說話不算
    數，也讓你很失望，但這次是真的最後一次，拜託王大哥真
    的最後一次幫忙…。我房東他突然說房子已經賣掉了，要我
    月底前搬家…可以請王大哥幫忙嗎？先讓我借支2萬搬家嗎？
    …拜託一下王大哥幫忙…。被上訴人：你不繳房租，然後用押
    金扣抵。要搬家，需要押金才找我借…做事要自己負責。上
    訴人：…但是你不幫我，我還能找誰…拜託。」、「上訴人：
    王大哥，拜託，我不想弄那麼複雜，只是想把我跟我老婆的
    資料全拿回來，還有欠他們的還一還，不想跟他們再有關聯
    。被上訴人：你怕你就不要去借，不是去借了再來跟我說你
    怕。然後一而再再而三的來騙我…。」、「被上訴人：你借
    的，你還不出來，留我電話給錢莊，我搞不清楚，跟我什麼
    關係…。上訴人：我知道，所以我有跟對方說了！借是我借
    的，留我老闆電話有何用，他也沒說什麼！就走了。」等語
    （見原審卷第51至58頁、本院卷第109頁），對照被上訴人
    提出其代上訴人清償債務而取得之本票、借據等資料（見原
    審卷第59至67頁），足認被上訴人所述上訴人長期在外有財
    務糾紛，與地下錢莊有複雜之借貸關係，其多次為上訴人清
    償債務，並多次要求上訴人勿再向地下錢莊借貸，否則債主
    上門追討債務，將生諸多困擾等語，堪信屬實。
　②其後，於109年7月26日凌晨2時許，地下錢莊因上訴人之債務
    問題，前往被上訴人旅館處追討上訴人之債務，而在旅館叫
    囂、砸毀電話設備（見兩造不爭執事項㈡），參以兩造當日
    之LINE訊息對話內容，略以：「被上訴人：你這樣你還做的
    下去嗎？上訴人：我知道，可是我不做下去，沒辦法過生活
    。被上訴人：你是在說我該為你負責！？上訴人：所以想拜
    託王大哥幫忙，處理2萬這事，加上欠公司…還清，自動離職
    。被上訴人：你自己去找死，不管自己能不能過生活，我還
    要幫你過下去？！上訴人：這是拜託最後這次了！我不知道
    為何會變這樣，反正事情這樣了！我也只能拜託王大哥幫這
    次，這次幫完，等欠還清公司，我會自動離職。王大哥，我
    知道你不想我再繼續做下去…其實不用這樣…公司這次幫完，
    只要還清公司3萬多，自動離職…我只希望王大哥幫這次，剩
    下的我也不知該說什麼。」等語，被上訴人隨即以LINE傳送
    被證4切結書內容之訊息（見本院卷第111至115頁），足見
    被證4切結書內容雖為被上訴人所傳送，但實際上僅係將上
    訴人一再請求被上訴人協助處理債務問題，而將其承諾該次
    債務處理是最後一次請求之表示具體化而已。
　③其次，依據證人即被上訴人旅館主任施金智於原審具結證稱
    ：「我從104年開始任職於被上訴人旅館，從104年到109年7
    月上訴人離開前，旅館常常遇到上訴人債權人上門催討債務
    ，上訴人也很常發誓，上門討債的債權人都不一樣，老闆（
    指被上訴人）有幫上訴人償債、付房租，由會計記帳，從上
    訴人的薪水裡面扣。109年7月26日當天，好像是地下錢莊的
    人本來要打上訴人，結果沒有打到，就砸壞旅館電話，那天
    對方要討的債務金額是25,000元，最後也是老闆拿錢出來處
    理。上訴人簽切結書的過程我人在場，我不知道他跟老闆怎
    麼說的，就照抄，當時上訴人一邊跟我聊天，一邊寫這張，
    沒有人逼上訴人寫」等語（見原審卷第180至182頁），佐以
    前述兩造於109年7月26日之LINE訊息對話內容，足證上訴人
    於109年7月27日簽署被證4切結書，並非出於被上訴人之脅
    迫，而係出於自由意志，對於自己財務處理不當，一再對被
    上訴人旅館營運造成困擾表示歉意，並承諾若再有債務糾葛
    ，影響被上訴人之旅館營運，將會自動離職以示負責甚明。
    上訴人主張其係因面臨被上訴人質疑，若不簽署便可能無法
    保住工作之壓力，而不得不照被上訴人傳到LINE群組之文字
    ，簽署被證4切結書云云，並非可採。
　④上訴人又主張被上訴人於109年7月29日以口氣很兇方式，要
    求經濟上弱勢之勞工即上訴人離職，客觀上已對上訴人造成
    脅迫、壓制，面臨不自動離職即會遭逕行解僱之結果。被上
    訴人濫用其經濟上之優勢地位，脅迫上訴人簽署被證5辭職
    書，上訴人並非自願離職云云。然查：
　　依照證人施金智於原審證稱：「上訴人簽完切結書後，隔
      天還有說是台北公司打電話來說要找上訴人，上訴人電話
      都不接，對方說上訴人欠10萬元，那通電話是我接到的，
      我就告訴老闆，老闆有問上訴人。」等語（見原審卷第18
      2至184頁），稽之兩造於109年7月29日LINE訊息對話內容
      ，略以：「被上訴人：你一直在騙，你還做的下去嗎？上
      訴人：我沒騙什麼…銀行部分只是我沒說而已，我並沒有
      騙王大哥你什麼？」等語（見本院卷第117頁），足見證
      人施金智所證於上訴人簽立被證4切結書後之109年7月28
      日，又有其他債權人致電旅館討債等語，確屬實情。
　  次依證人即上訴人配偶洪素鳳於原審證稱：「上訴人叫我
      跟他一起去旅館，在場人有老闆、經理施金智、許碧珠、
      我、上訴人在場，老闆很兇，因當時老闆有幫他處理當舖
      、地下錢莊，說結果處理我也不知道要怎麼說，上訴人那
      時候是說看老闆要怎麼處理，結果老闆就說要上訴人不要
      做了，叫上訴人依照寫在LINE內容照抄，簽離職自願書。
      」等語（見原審卷第175至178頁）；對照證人施金智於原
      審證述：「上訴人和他太太在場，那天我在樓上，老闆叫
      我拿白紙給上訴人寫，我忘記上訴人為什麼當天要寫2張
      辭職書，是在旅館櫃台寫的，我沒有聽到老闆對上訴人大
      小聲，老闆有跟上訴人說，有傳到LINE裡面，上訴人就照
      LINE的內容來寫。」等語（見原審卷第183至185頁），及
      證人即被上訴人旅館會計許碧珠於原審證陳：「上訴人不
      做的原因，好像是因為有討債公司來要上訴人還錢，老闆
      應該是沒有逼上訴人辭職，那天我在場，上訴人在寫什麼
      內容我沒有看過，但我知道他們在談事情，當天老闆口氣
      都很平和。」等語（見原審卷第189至190頁）；可知其3
      人就被上訴人於109年7月29日對上訴人所表現之說話語氣
      ，各有不同之感受。
　　惟參酌被上訴人本人於原審陳述：「27日那張我意思就是
      我幫他還最後一筆債務，他就沒有其他債務，也不會有地
      下錢莊了，所以我27日幫他清債務，27日那天他也保證不
      會再有債務了，結果28日又有人來討債，所以我很生氣上
      訴人騙我，我29日的時候，我就說跟上訴人說我不知道你
      在外面到底欠多少錢，我不幫你清了，你自己對債務負責
      ，上訴人的態度就是反正老闆會幫我處理的態度，29日我
      就跟上訴人說你還待的下去嗎，如果你待的下去你就待，
      債務要自己負責，上訴人在我那邊工作6年，也欠我6年的
      錢，例如執行處欠錢、勞保欠錢、健保、卡債、當舖，我
      都幫他清，太多了，所以我就很生氣的叫上訴人帶他太太
      一起來處理。」等語（原審卷第179頁）、兩造前述LINE
      訊息對話內容，及地下錢莊於109年7月26日凌晨2時許，
      至被上訴人旅館處追討上訴人之債務，經被上訴人以25,0
      00元代償債務，上訴人簽立被證4切結書後，翌日又有其
      他債權人致電旅館討債等情綜合判斷，可認證人洪素鳳前
      揭所證當時被上訴人口氣不好，較符合常情，應可採信。
　　由是觀之，被上訴人於109年7月29日對上訴人所表現之說
      話語氣，雖然口氣不好，然依前揭3位證人之證述可知，
      上訴人簽立被證5辭職書之緣由，實係因上訴人簽立被證4
      切結書之後，被上訴人竟又接獲上訴人其他債權人致電催
      討債務，有違上訴人原切結不會再因其財務問題，造成被
      上訴人旅館營運困擾之承諾，致被上訴人產生遭上訴人一
      再懺悔，卻被欺騙之感受，上訴人基此詢問被上訴人要怎
      麼處理，被上訴人因而要求上訴人兌現承諾，上訴人乃依
      被上訴人傳送之LINE訊息內容，而簽立被證5辭職書。衡
      酌其事情發生經過，縱被上訴人有動怒、口氣不好之情形
      ，然此與民法第92條第1項所稱之脅迫，兩者程度明顯不
      同，要難遽認被上訴人當時要上訴人兌現承諾之舉動，客
      觀上係屬惡害通知，且已達足以使人心生畏懼，導致壓抑
      上訴人意思自由之程度。上訴人主張被上訴人口氣很兇地
      對屬於經濟上弱勢之勞工即上訴人要求離職，其基於雇主
      地位說出「要勞工不要做」喪失工作之話語，客觀上已對
      上訴人造成脅迫、壓制云云，難謂可採。
　　上訴人雖又以其簽署被證5辭職書當時之主客觀環境下，雇
      主「要勞工不要做」之話語，面臨著不自動離職即會遭逕
      行解僱之結果，且須考慮能否拿回被上訴人手邊之借據、
      本票及將來留有不良工作記錄之後果，再由其於翌日（10
      9年7月30日）即至臺南市政府勞工局申請勞資爭議調解，
      可見被上訴人無疑係以解僱相同效果之自願離職方式處理
      ，藉由其簽署被證5辭職書方式，以規避勞基法第12條第1
      項第4款規定之適用，而主張其係遭被上訴人脅迫簽立被
      證5辭職書云云。惟查，勞工如有勞基法第12條第1項第4
      款規定之懲戒解僱事由，雇主依前揭規定，得不經預告終
      止契約，且無須負擔給付資遣費之義務，實難認雇主有須
      規避適用前揭規定之不當利益存在。況且，衡諸上訴人於
      系爭勞動契約存續期間，有長年對外負債，及債主至旅館
      滋事、騷擾之情形，如由上訴人簽立被證5辭職書而自動
      離職，反而可避免其將來雇主對於懲戒解僱事由，可能產
      生之負面觀感及評價。再者，綜合上開調查證據之結果，
      上訴人書立被證5辭職書交付被上訴人，亦難認有何自由
      意志遭受脅迫或處於心理上強制狀態之情事，自不因上訴
      人事後為勞資爭議調解之申請，而以此反推被上訴人有以
      脅迫方式，要求上訴人簽立被證5辭職書之行為。因之，
      上訴人前開主張，不足憑信。
　⑤綜上所述，被上訴人因上訴人於簽立被證4切結書後，竟又有
    其他債權人致電追討上訴人積欠之10萬元債務，被上訴人乃
    要求上訴人兌現承諾，上訴人依其自由意志，而同意書寫被
    證5辭職書交付被上訴人。據此可認，系爭勞動契約已經兩
    造於109年7月29日合意終止。上訴人主張其係遭被上訴人脅
    迫，而簽立被證4切結書、被證5辭職書云云，要難採信。又
    上訴人簽立被證4切結書、被證5辭職書，既非遭被上訴人脅
    迫所為，則上訴人主張其已向被上訴人為撤銷被證4切結書
    、被證5辭職書之意思表示，即無審究之必要，附此敘明。
  ⒉被上訴人主張以其對上訴人之消費借貸債權30,760元與上訴
    人之109年7月份可請求之薪資債權相抵銷，有無理由？
　⑴上訴人主張被上訴人薪資發放方式為一個月發放兩次，領薪
    日是每個月10日、25日，每月上旬受領前一個月上半月薪資
    ，每月下旬領受前一個月下半月薪資。上訴人於109年7月下
    旬受領之1萬元，係領取109年6月份下旬之薪資，並非領取1
    09年7月份之薪資，被上訴人應給付其109年7月份薪資金額
    為26,000元乙節；為被上訴人所否認，並抗辯：被上訴人部
    分員工有未及發薪日即有困窘，而提出預支薪資之需求，被
    上訴人為使員工間有公平處遇，不致心生嫌隙，乃自105年
    起，將湘里蘭商務旅館薪資發放方式統一改制，例行支薪情
    形為每月25日前預發借支當月份薪資1萬元，次月10日再將
    剩餘薪資數額（即月薪扣除1萬元、勞健保及其他應扣項後
    之金額）發放完畢，俾利員工薪資支應及會計作帳一致性。
    上訴人於109年7月下旬受領之1萬元，即係其當月份預支之
    薪資1萬元，被上訴人僅須再給付其109年7月份薪資餘額16,
    000元等語。經查：
　①被證6為被上訴人旅館會計許碧珠記錄上訴人與被上訴人間之
    借款紀錄（見原審卷第77至80頁），並依此彙整為附表1之
    表格（見原審卷第41至44頁）。而兩造對於原審卷第80頁記
    載上訴人：7月薪26,000元減「借支1萬元」、前欠5千元、
    減勞保524元、減健保335元，尚餘10,141元之內容，就該「
    借支1萬元」，係指被上訴人已給付予上訴人薪資1萬元之事
    實，並不爭執，僅係就該薪資1萬元係指何月份薪資，各有
    不同之主張而已（見兩造不爭執事項㈧、㈨）。參酌證人許碧
    珠於原審證述：「依照其計算結果，上訴人最後還欠被上訴
    人20,619元」等語（見原審卷第190頁），及於本院陳明：
    「為利員工所得支應，湘里蘭商務旅館薪資發放方式，自10
    5年起，均為每月25日前預發借支之當月薪資1萬元，次月10
    日發薪時，再將剩餘數額（即每員工月薪扣除1萬元、勞健
    保及其他應扣項之金額）發放完畢」等語（見本院卷第221
    頁），對照其所彙整原審卷第44頁附表1表格記載上訴人：
    本薪26,000元減「預先借支10,000元」、減應清償借款5,00
    0元、減勞保自付額524元、減健保自付額335元，被上訴人
    應給付上訴人之7月份薪資為10,141元之內容，足認被上訴
    人前揭所辯，要屬有據。
　②上訴人雖主張其於109年7月下旬受領之1萬元，係領取109年6
    月份下旬之薪資，然並未提出反證以實其說，且其所主張之
    領薪方式如果屬實，其於109年7月下旬領取109年6月份尚未
    給付之薪資餘額，理應結算該月份出勤狀況（如加班費、遲
    到請假扣薪）及扣除勞健保自付額後為給付，衡諸常情，被
    上訴人應給付該月份之薪資餘額，應不至於為一個整數金額
    。是綜合上開調查證據之結果，應以被上訴人所稱之給薪方
    式，較為可信。上訴人上開主張，不足憑採。從而，上訴人
    109年7月下旬受領之1萬元，係被上訴人預先給付109年7月
    份之部分薪資1萬元，應可認定。
　⑵被上訴人主張以其對上訴人之消費借貸債權30,760元，與上
    訴人可請求之109年7月份薪資債權10,141元相抵銷乙情；雖
    經上訴人質以雇主對勞工之薪資債務，係屬民法第334條第1
    項但書規定依債之性質不能抵銷之債務。被上訴人應將其薪
    資全額給付，不可主張抵銷等語。然查：
　①按工資應全額直接給付勞工。但法令另有規定或勞雇雙方另
    有約定者，不在此限；雇主不得預扣勞工工資作為違約金或
    賠償費用，勞基法第22條第2項及第26條分別定有明文。準
    此以觀，勞基法係禁止雇主在違約、賠償等事實未發生或其
    事實已發生，但責任歸屬、範圍大小、金額多寡等未確定前
    ，「預扣」勞工工資作為違約金或賠償費用之用。惟如法令
    另有規定或勞雇雙方另有約定時，則不在此限。因此，勞工
    如積欠雇主借款，勞雇雙方合意按月自薪資中扣除一部分以
    為清償，自為法之所許。
　②次按二人互負債務，而其給付種類相同，並均屆清償期者，
    各得以其債務，與他方之債務，互為抵銷。但依債之性質不
    能抵銷或依當事人之特約不得抵銷者，不在此限；禁止扣押
    之債，其債務人不得主張抵銷，民法第334條第1項及第338
    條分別有明文規定。又按強制執行法第52條規定，債權人對
    於債務人所有之動產聲請強制執行時，應酌留債務人及其共
    同生活親屬1個月至3個月生活所必需；同法第122條規定，
    債權人就債務人對於第三人之債權聲請強制執行時，應酌留
    債務人及其扶養共同生活親屬所必需生活費用。則依強制執
    行法前揭規定，參照民法第338條規定之反面解釋，勞工之
    薪資債權，如非維持債務人及其扶養共同生活所必需，即得
    為執行標的，而無不得主張抵銷之限制。
　③被上訴人主張上訴人於103年至109年期間，陸續向其借款合
    計455,620元，兩造約定由上訴人每月薪資按月扣5,000元或
    10,000元為清償，迄至上訴人離職時，已清償借款合計424,
    860元（含以109年7月份薪資清償借款5,000元）等情，已據
    證人許碧珠於原審證述明確（見原審卷第190頁），且有兩
    造間之LINE訊息內容在卷可稽（見本院卷第113頁），為足
    採信。則被上訴人自上訴人109年7月份應領薪資26,000元，
    扣除上訴人應償還之借款債務5,000元、勞保自付額524元、
    健保自付額335元，依照勞基法第22條第2項但書規定，要屬
    有據。準此，上訴人109年7月份應領薪資26,000元，扣除被
    上訴人預先給付該月份薪資1萬元、上訴人償還借款5,000元
    、勞保自付額524元、健保自付額335元後，可認被上訴人尚
    應給付上訴人該月份之薪資餘額為10,141元。
　④按當事人預期不確定事實之發生，以該事實發生時為債務之
    清償期者，應認該事實發生時或其發生已不能時，為清償期
    屆至之時。本件兩造約定上訴人積欠被上訴人之借款債務，
    應自上訴人每月薪資按月扣5,000元或10,000元為清償，已
    如前述。依此可認，兩造就上訴人之借款債務，係約定於預
    期不確定事實發生時（即薪資債權按月發生時）為履行。惟
    衡諸該借款債務清償期之約定，因系爭勞動契約已經兩造於
    109年7月29日合意終止，該事實已確定不能發生，應認該借
    款債務之清償期已經屆至。且被上訴人主張以其對上訴人之
    消費借貸債權30,760元，與上訴人可請求之109年7月份薪資
    債權10,141元相抵銷，係本於勞雇雙方之約定，依照勞基法
    第22條第2項但書規定，尚非法所不許。且承上所述，被上
    訴人已預先給付109年7月份薪資1萬元予上訴人，參諸強制
    執行法第122條第5項規定，可認亦已酌留上訴人必要生活費
    用。是以，上訴人主張其109年7月份薪資債權26,000元，係
    屬依債之性質不能主張抵銷之被動債權，被上訴人不得主張
    抵銷，尚難採憑。
  ⑤準此，被上訴人已預先給付上訴人109年7月份部分薪資1萬元
    ，又其依與上訴人之約定，主張以其對上訴人之消費借貸債
    權30,760元，與上訴人對其可請求之109年7月份薪資債權10
    ,141元互為抵銷，應屬適法。則上訴人對被上訴人可請求之
    109年7月份薪資債權金額10,141元，依民法第335條第1項規
    定，已按抵銷數額而消滅，要可認定。
  ⒊上訴人依勞基法第14條第1項第5款、第6款、第4項、第17條
    、第19條、第22條第2項、類推適用第16條第1項、第3項規
    定、依勞退條例第12條第1項規定及系爭勞動契約關係，請
    求被上訴人給付資遣費86,125元、預告工資26,000元、109
    年7月份薪資26,000元本息，並開立註記離職原因為非自願
    離職之服務證明書，有無理由？
　⑴依上所述，系爭勞動契約已經兩造於109年7月29日合意終止
    而消滅，且上訴人109年7月份可請領之薪資債權餘額10,141
    元，已經被上訴人主張以其消費借貸債權30,760元互為抵銷
    而消滅，則上訴人於109年9月2日寄發存證信函予被上訴人
    ，表示依勞基法第14條第1項第5款、第6款終止系爭勞動契
    約（見兩造不爭執事項㈥），即非有據。又系爭勞動契約既
    非因勞基法第14條第1項第5款、第6款規定之事由而告終止
    ，則上訴人依勞基法第14條第1項第5款、第6款、第4項、第
    17條、第22條第2項、類推適用第16條第1項、第3項規定、
    依勞退條例第12條第1項規定及系爭勞動契約關係，請求被
    上訴人給付資遣費86,125元、預告工資26,000元、109年7月
    份薪資26,000元本息，為無理由。
　⑵又按勞動契約終止時，勞工如請求發給服務證明書，雇主或
    其代理人不得拒絕，勞基法第19條固有明文規定。惟參照就
    業保險法第11條第3項規定，所謂「非自願離職」，係指被
    保險人因投保單位關廠、遷廠、休業、解散、破產宣告離職
    ，或因勞基法第11條、第13條但書、第14條及第20條規定各
    款情事之一離職而言。查兩造係於109年7月29日合意終止系
    爭勞動契約，已如前述，足認上訴人之離職原因，並不符合
    前述「非自願離職」之情形。則上訴人依勞基法第19條規定
    ，請求被上訴人開立非自願離職證明書，亦無理由。
  ㈡反訴部分：
    被上訴人反訴主張上訴人自103年1月16日起，便以各種理由
    向被上訴人借支款項或由被上訴人為其償還債務，而後再由
    上訴人每月薪資按月扣5,000元或10,000元，截至109年7月2
    9日上訴人離職時，尚積欠借款30,760元未清償，經與上訴
    人109年7月份得領取之薪資債權餘額10,141元相互抵銷後，
    上訴人尚積欠20,619元借款債務迄未清償等情，依照上開調
    查證據之結果，堪信屬實。則被上訴人依消費借貸法律關係
    ，請求上訴人給付20,619元，及自109年11月23日起算之法
    定遲延利息，要屬有據。
七、綜上所述，上訴人本訴依勞基法第14條第1項第5款、第6款
    、第4項、第17條、第19條、第22條第2項、類推適用第16條
    第1項、第3項規定、依勞退條例第12條第1項規定及系爭勞
    動契約關係，請求被上訴人給付138,125元，及自起訴狀繕
    本送達翌日起至清償日止，按週年利率百分之5計算之利息
    ，並開立註記離職原因為非自願離職證明書予上訴人，為無
    理由，不應准許。被上訴人反訴依消費借貸法律關係，請求
    上訴人給付20,619元，及自109年11月23日起至清償日止，
    按週年利率百分之5計算之利息，為有理由，應予准許。原
    判決就本訴請求為上訴人敗訴之判決，並駁回其假執行之聲
    請；另就被上訴人反訴請求部分，判命上訴人給付20,619元
    本息，並依職權為假執行之宣告，核無不合。上訴意旨指摘
    原判決不當，求予廢棄改判，為無理由，應駁回其上訴。
八、本件事證已臻明確，兩造其餘之攻擊或防禦方法及所用之證
    據，經本院斟酌後，認為均不足以影響本判決之結果，爰不
    逐一論列，附此敘明。
九、據上論結，本件上訴為無理由，依民事訴訟法第449條第1項
    、第78條，判決如主文。
中　　華　　民　　國　　110 　年　　9 　　月　　22　　日
                  勞動法庭      審判長法  官  藍雅清
                     
                                      法  官  陳春長

                                      法  官  張季芬
上為正本係照原本作成。
上訴人如不服本判決，應於收受送達後20日內向本院提出上訴書
狀，其未表明上訴理由者，應於提出上訴後20日內向本院補提出
理由書狀（均須按他造當事人之人數附繕本）上訴時應提出委任
律師或具有律師資格之人之委任狀；委任有律師資格者，另應附
具律師資格證書及釋明委任人與受任人有民事訴訟法第466條之1
第1項但書或第2項（詳附註）所定關係之釋明文書影本。如委任
律師提起上訴者，應一併繳納上訴審裁判費。若僅就財產權部分
，因未逾新臺幣150萬元，不得單獨上訴。
被上訴人不得上訴。　
中　　華　　民　　國　　110 　年　　9 　　月　　22　　日

                                      書記官  郭馥萱
【附註】
民事訴訟法第466條之1：
⑴對於第二審判決上訴，上訴人應委任律師為訴訟代理人。但上
  訴人或其法定代理人具有律師資格者，不在此限。
⑵上訴人之配偶、三親等內之血親、二親等內之姻親，或上訴人
  為法人、中央或地方機關時，其所屬專任人員具有律師資格並
  經法院認為適當者，亦得為第三審訴訟代理人。
民事訴訟法第466條之2第1項：
上訴人無資力委任訴訟代理人者，得依訴訟救助之規定，聲請第
三審法院為之選任律師為其訴訟代理人。